【裁判字號】    92,上易,2275
【裁判日期】    920930
【裁判案由】    詐欺
【裁判全文】
臺灣高等法院刑事判決                          九十二年度上易字第二二七五號
    上  訴  人
    即  自訴人  李怡靜
    被      告  甲○○
                乙○○
右上訴人因被告等詐欺案件，不服臺灣桃園地方法院九十一年度自字第一八四號，中
華民國九十二年六月九日第一審判決，提起上訴，本院判決如左：
    主  文
原判決關於甲○○部分撤銷。
甲○○連續意圖為自己不法之所有，以詐術使人將本人之物交付，處有期徒刑伍月，
如易科罰金以佰元折算壹日。
其餘上訴駁回。
    事  實
一、甲○○於民國八十七年十月間之經濟狀況已陷入窘境，無力支付，仍基於意圖為
    自己不法之所有之概括犯意，在桃園縣八德市○○街二十之六號李怡靜（原名丙
    ○○，下稱﹕李怡靜）之住處，向李怡靜誆稱欲於新竹市○○街三十一號一樓處
    經營金牛仔服飾店，邀李怡靜投資，李怡靜不疑有他，遂出資新台幣（下同）三
    十萬元，嗣甲○○又多次偽稱資本不足，要求李怡靜增資，李怡靜仍不疑有他，
    而先後於八十八年一月二十日、八十八年三月二十五日、八十八年五月八日分別
    投資二十萬、二十萬與四十萬之金額，迨至八十八年十一月間，李怡靜至牛仔服
    飾店查看，發現現場服飾業已全部搬走，甲○○亦搬離原住處，李怡靜始知受騙
    。
二、案經李怡靜提起自訴。
    理  由
壹、有罪部分
  一、右開事實，除詐欺之犯意外，餘經被告甲○○於本院訊問時坦承不諱，核與自
      訴人指訴之情節相符，且有自訴人所提之本票四紙為證。被告甲○○雖否認有
      詐欺犯意，辯稱：我經營的牛仔服飾店初始業務不錯，但衣服款式很多，要增
      加貨源，又缺乏資金，所以請自訴人增資，但是後因生意越來越差，經營不善
      ，且我的錢都壓在存貨，我沒有錢，新貨不來，舊貨又賣不掉，我自己也虧了
      二百多萬云云。
  二、惟查﹕
  （一）被告甲○○自承其於八十七年十月間邀自訴人為本案之投資時，即負欠自訴
        人之姐三、四百萬元（見本院九十二年九月五日筆錄第九頁），並稱﹕因我
        之前是拒絕往來戶，不能申請支票，所以用我女兒名義開店等語（見原審卷
        第二六頁）。足見被告甲○○於邀自訴人投資時之經濟狀況已陷入窘境，無
        力支付。
  （二）次查，被告甲○○雖確有經營服飾店之事實，經營期間且一度給付四萬元之
        紅利（自訴人於本院訊問時改稱係被告甲○○返還自訴人姐姐之款項）予自
        訴人。然被告甲○○所經營之服飾店，自八十八年一月二十九日始開設支票
        存款戶，此有金牛仔服飾店設於萬通銀行之支票存款戶可按。對照被告甲○
        ○除於八十七年十月間收受自訴人所交付之三十萬元外，並於八十八年一月
        二十日即再向自訴人處取得二十萬元之事實，可知被告甲○○幾無資金。再
        者，被告甲○○其後又緊接於八十八年三月二十五日、八十八年五月八日再
        以資金不足為由，要求自訴人出資二十萬及四十萬，被告並自承係因經營困
        難始為上述要求，可知被告明知其已經營困難，卻仍在短時間內向自訴人索
        取大量之資金，實有將來不能清償亦在所不惜之不法所有之意圖。至於被告
        甲○○給付之四萬元，應僅是為取得自訴人之信任，避免自訴人起疑所為之
        掩飾動作，不能做為被告甲○○無詐欺犯意之認定。
  （三）被告甲○○雖又稱：係因存貨積壓導致資金不能週轉云云。然被告經營之服
        飾店之規模不大，所需資金應非鉅大，此觀支票存款戶之每筆交易金額多僅
        數千、數萬或十數萬元即明（見原審卷第四四頁以下）；又被告自承每月房
        租二萬元（見本院九十二年九月五日筆錄第八頁）；被告乙○○於原審亦供
        稱：金牛仔服飾店內之所有衣服，除了五十元之衣服是拿現金切貨的，其餘
        都是廠商寄賣的，所以後來就通知廠商將貨搬走等語（見原審卷第七十、八
        三頁）。可知店內大部衣物皆為廠商寄賣，服飾店所需資金或開銷非大，果
        如此，被告甲○○何須在短時間大量向自訴人要求資金？若再對照被告甲○
        ○自承將自訴人所投資之部分資金返還對他人之負欠（見本院同上筆錄第八
        頁），更可見被告甲○○係在資力不足甚至已無資力之狀況下，藉以債養債
        之方式，經營、週轉服飾店，其自始即有縱使將來不能清償亦在所不惜之準
        備，被告所辯無詐欺意圖實不可採。綜上所述，被告甲○○詐欺取財不法所
        有之意圖明確，本案事證已明，被告甲○○之犯行堪以認定，應依法論罪科
        刑。
  三、被告所犯罪名及量刑審酌之理由
    （一）核被告甲○○所為係犯刑法第三百三十九條第一項詐欺取財罪，其先後使
          自訴人多次交付財物之行為，時間緊接，方法相同，所犯係構成要件相同
          之罪名，顯係基於概括犯意為之，為連續犯，應依刑法第五十六條規定論
          以一罪。
    （二）審酌被告甲○○明知已無資力，仍向自訴人詐取一百餘萬元之金額，迄今
          尚未與自訴人達成和解，惟所用手段尚輕，犯後亦坦承大部分之事實之犯
          後態度等一切情狀後，量處如主文第二項所示之刑，並諭知易科罰金之折
          算標準（被告甲○○行為後刑法第四十一條已經修正，於九十年一月十二
          日生效，比較修正前第四十一條及修正後第四十一條第一項之規定，以修
          正後之規定有利於被告甲○○，應依修正後之刑法第四十一條第一項之規
          定，諭知易科罰金之折算標準）。
貳、無罪（駁回）部分
  一、自訴意指略以：自訴人共計投資一百十萬於被告甲○○所經營之金牛仔服飾店
      ，並全權交由甲○○負責，在八十七年十月至八十八年十一月間，僅到店中巡
      視兩三次，而自訴人於店中見到被告乙○○時，甲○○則謊稱係僱用之店員，
      事實上，服飾店係以被告乙○○為負責人，被告甲○○與被告乙○○係父女關
      係，且自訴人所投資之現金都存在乙○○之戶頭中。自訴人持有之支票亦係乙
      ○○名義簽發，被告乙○○與被告甲○○自係共犯本案詐欺罪等語。
  二、經查本件自訴人雖持有被告乙○○所簽發未兌現之本票及支票，然自訴人投資
      甲○○所經營之金牛仔服飾店一事，皆係由甲○○所遊說，乙○○僅係甲○○
      所僱用之事實，業據乙○○、甲○○供訴在卷（見原審卷第六九頁及本院卷九
      十二年九月十六日審判筆錄第七頁），並為自訴人所不否認。按刑法第三百三
      十九條第一項詐欺罪之成立，以意圖為自己或第三人不法所有，並以詐術使人
      將本人或第三人之物交付為要件，而所謂以詐術使人交付必須被詐欺人因其詐
      術而陷於錯誤，若其所用方法，不能認為詐術，亦不致使人陷於錯誤，即不構
      成該罪（最高法院四十六年臺上字第二六０號判例參照）。票據簽發，係屬一
      般社會之經濟行為，被告乙○○既從未遊說自訴人出資金牛仔服飾店，則必不
      致以詐術使人交付必須被詐欺人因其詐術而陷於錯誤，自不可謂乙○○構成刑
      法第三百三十九條第一項之詐欺取財罪。
  三、次查，乙○○坦承有打電話請廠商拿回衣物，核與證人徐玉貞證稱：有天晚上
      我看到二個外務員把貨搬走等語相符（見原審卷第八三、八四頁）。然被告乙
      ○○係甲○○之女，且係受僱之店員，服飾店既已無力經營，店內大部分衣物
      且係廠商所寄賣，則被告乙○○請廠商拿回衣物，亦屬合理。至於被告乙○○
      雖簽發票據交予甲○○，後者並持以交付自訴人作為返還投資之擔保。然被告
      二人係父女，被告乙○○係且係受僱之店員，父親向子女商借支票使用，並非
      鮮見，既無證據證明被告乙○○簽發本案支票之目的，係與甲○○共謀行騙自
      訴人，自不得僅以被告乙○○簽發支票供甲○○使用，即推認乙○○與甲○○
      共犯。同理，甲○○經營之服飾店雖係以被告乙○○為負責人，然此係因甲○
      ○係拒絕往來戶，不能申請支票使用，為便經營，所作之便宜措施，此與民間
      常見之借用親戚帳戶使用、借用親戚名義設立公司，並無不同，既無證據證明
      被告乙○○明知甲○○向自訴人行騙仍予助力，自難僅以被告乙○○擔任負責
      人即認係與甲○○共犯。
  四、綜上所述，被告乙○○在客觀上並無對自訴人施行詐術之行為，亦無證據足以
      證明其主觀上有與甲○○共謀施詐，復查無其他積極之證據足以證明乙○○有
      自訴人所指犯行，尚難僅憑自訴人之片面指訴即認乙○○有詐欺之犯行，本案
      不能證明乙○○犯罪，自應為無罪之諭知。
、原審判決應部分撤銷，部分維持之理由：被告甲○○詐欺自訴人之事證明確，原
    審判決未經詳酌，以無積極證據足證被告甲○○犯詐欺取財罪諭知甲○○無罪，
    尚有未洽，自訴人上訴指摘原審關於此部分之判決不當，為有理由，自應由本院
    將原審判決關於甲○○部分撤銷改判。又原審判決以不能證明被告乙○○犯罪，
    諭知乙○○無罪，本院經核並無不當，自訴人上訴指摘原審關於此部分之判決不
    當，為無理由，自應就此部分之上訴駁回。
據上論斷，應依刑事訴訟法第三百六十九條第一項前段、第三百六十八條、第三百六
十四條、第二百九十九條第一項前段、第三百四十三條，刑法第二條第一項前段、第
五十六條、第三百三十九條第一項、修正第四十一條第一項前段，罰金罰鍰提高標準
條例第一條前段、第二條，判決如主文。
中     華     民     國      九十二     年     九     月     三十       日
                                臺灣高等法院刑事第七庭
                                    審判長法  官  吳  啟  民
                                          法  官  蘇  隆  惠
                                          法  官  林  瑞  斌
右正本證明與原本無異。
不得上訴。
                                          書記官  丁  淑  蘭
中      華      民      國    九十二    年      九      月     三十     日
附錄：本案論罪科刑法條全文
刑法第三百三十九條第一項
意圖為自己或第三人不法之所有，以詐術使人將本人或第三人之物交付者，處五年以
下有期徒刑、拘役或科或併科一千元以下罰金。


司法院資訊處製作；財團法人民間司法改革基金會備份。
